【裁判字號】    97,消債更,141
【裁判日期】    980209
【裁判案由】    更生事件
【裁判全文】
臺灣宜蘭地方法院民事裁定           97年度消債更字第141號
債  務  人  甲○○
代  理  人  黃豪志律師
上列當事人因消費者債務清理事件聲請更生，本院裁定如下：
    主  文
更生及保全處分之聲請均駁回。
聲請費用由聲請人負擔。
    理  由
一、按聲請更生或清算不合程式或不備其他要件者，法院應以裁
    定駁回之，但其情形可以補正者，法院應定期間先命補正；
    債務人對於金融機構因消費借貸、自用住宅借款、信用卡或
    現金卡契約而負債務，在聲請更生或清算前，應提出債權人
    清冊，以書面向最大債權金融機構請求協商債務清償方案並
    表明共同協商之意旨；自債務人提出協商請求之翌日起逾三
    十日不開始協商，或自開始協商之翌日起逾九十日協商不成
    立，債務人得逕向法院聲請更生或清算，消費者債務清理條
    例（下稱本條例）第8條、第151條第1項、第153條分別定有
    明文。而本條例第151條第1項所訂之前置協商程序，揆諸其
    立法意旨無非認債務人對於金融機構因前開原因所負債務，
    其法律關係較為單純明確，金融機構並已訂有債務協商機制
    ，如能協商成立，債務人不需依本條例聲請更生或清算，可
    疏減法院負擔，有效分配司法資源，並使債務人得自主解決
    其債務，爰就此部分採行協商前置主義。再者本條例及其他
    相關法規對於前置協商程序實務上應如何進行，並無具體之
    規定，且本條例所稱金融機構包括銀行、信用合作社、農會
    信用部、漁會信用部、票券金融公司、信用卡業務機構及郵
    政儲金匯業局在內之銀行業；包括證券商、證券投資信託事
    業、證券投資顧問事業、證券金融事業、期貨商、槓桿交易
    商、期貨信託事業、期貨經理事業及期貨顧問事業在內之證
    券及期貨業；包括保險公司及保險合作社在內之保險業；信
    託業等機構及其他經主管機關核定之機構（辦理消費者債務
    清理事件應行注意事項第42項第1款），若無制式申請書及其
    他文件之規範，而任由金融機構各行其是，自不利於前置協
    商程序之進行，故中華民國銀行商業同業公會全國聯合會（
    以下簡稱中華民國銀行公會）為使協商前置程序運作順利，
    以確保協商當事人雙方之利益，乃制定標準化作業準則及協
    商申請書等文件，確屬有其必要性。再按本條例所定協商前
    置程序之意旨，在使金融機構與債務人就特定種類之債務清
    理事務上，利用法院程序外解決之協商機制，為迅速有效之
    自主性解決。而此一程序之進行，有賴當事人間之協力配合
    ，本於誠信為基礎，形成債務清理之共識，各當事人自兼負
    有最大的誠實協力義務，以形成協商成立。準此，倘最大債
    權銀行依通知債務人補正中華民國銀公會制定之規範文件，
    債務人無正當理由，不予補正，故意造成協商無法進行或延
    滯協商程序，自屬有違誠實信用原則，尚不得執此可歸責於
    己之事由，逕援引本條例第153條前段規定主張最大債權銀
    行逾30日不開始協商，而向法院聲請更生或清算。
二、本件聲請意旨略以：債務人有不能清償債務情事，前於民國
    （下同）97年7月21日依本條例第151條第1項與本條例施行細
    則第43條第1項之規定，具函向最大債權金融機構即萬泰商業
    銀行股份有限公司（以下簡稱萬泰商業銀行）申請前置協商
    ，經該行於同年8月18日以申請文件不符規定為由退件，因已
    逾30日，依本條例第153條規定，爰向本院提出更生之聲請云
    云。
三、經查：本件債務人向萬泰商業銀行申請前置協商時，並未提
    出前揭中華民國銀行公會所制定之前置協商申請書，經萬泰
    商業銀行分別於97年7月23日通知債務人補正，債務人補正
    提出之申請書內容，逕將中華民國銀行公會訂頒之制式前置
    協商申請書內要求債務人聲明及承諾事項之第3、4、5、6、
    8、9項及註1、2、3項等內容刪除或變更，經萬泰商業銀行
    於同年8月1日再通知債務人補正，債務人仍未補齊寄回，該
    銀行始於同年8月18日以其申請文件不符規定為由退件，並
    敘明請債務人備齊必要文件後，再重新提出申請等節，此有
    萬泰商業銀行97年10月16日及同年12月30日之民事陳報狀及
    所檢送之「前置協商補件通知函」1紙及債務人97年8月26日
    聲請狀所檢送之「前置協商退件通知函」1紙（均影本）在
    卷可稽，足認萬泰商業銀行確有協商之意願，始以再行通知
    債務人補正。惟債務人提出之前置協商申請書，逕將中華民
    國銀行公會訂頒之制式前置協商申請書之內容為部分刪除或
    變更，致萬泰商業銀行無法依中華民國銀行公會所制定之標
    準作業準則及文件辦理本件協商程序，而無法開始本件前置
    協商程序，且「前置協商申請書」內之債務人聲明及承諾事
    項之第6項「本人同意自前置協商方案申請開始後，全體金
    融機構得停止本人動用既有信用卡、現金卡、信用貸款及其
    他貸款之未動用額度、停止核准新授信額度或強制停用本人
    所有金融機構信用卡及現金卡之權利等」之規範目的，係為
    使債權金融機構可確定債務人之欠款金額與其協商清償方案
    ，並避免債務人繼續擴張信用致加重其債務負擔，如債務人
    刪除此項規範，將使前置協商程序難以進行乙節，此亦有中
    華民國銀行公會97年度11月6日全債協字第0971000255Ａ號
    函在卷可考。是以，債務人雖於本件更生之聲請前曾向最大
    債權金融機構請求進行前置協商，然其未依最大債權銀行之
    補正通知提出銀行公會版本之前置協商申請書，致協商程序
    無法開始，依前揭說明，其自不得執此可歸責於己之事由，
    逕援引本條例第153條前段規定主張最大債權銀行逾30日不開
    始協商，而向法院聲請更生或清算。從而，本件債務人聲請
    更生，並未遵循本條例第151條第1項規定，與最大債權金融
    機構為債務協商程序，即逕而向本院提出更生聲請，顯係違
    背本條例之立法意旨，且上開欠缺又屬無從補正，依上說明
    ，自應駁回其更生之聲請。又更生之聲請既經駁回，則債務
    人保全處分之聲請即失所附麗，應並予駁回，爰裁定如主文
    。
中    華    民    國    98    年    2     月    9    日
              民  事  庭    法      官     林俊廷
上為正本係照原本作成
如不服本裁定，應於裁定送達後10日內，以書狀向本院提出抗告
(須附繕本)，並繳納抗告費新台幣1千元。
中    華    民    國    98    年    2    月     12   日
                            書  記  官     李茂榮


司法院資訊處製作；財團法人民間司法改革基金會備份。
